臺灣高等法院高雄分院刑事裁定　　　　110年度聲再字第129號
再審聲請人
即受判決人　梁善文



　　　　　　陳德旺


共　　　同
代　理　人　洪條根律師
上列聲請人因違反廢棄物清理法案件，對於本院109 年度上訴字
第530 號，中華民國109 年8 月26日第二審確定判決（臺灣屏東
地方法院106 年度訴字第144 號，起訴案號：臺灣屏東地方檢察
署104 年度偵字第4076、9014號），聲請再審，本院裁定如下：
    主  文
再審及停止刑罰執行之聲請均駁回。
    理  由
一、聲請意旨如附件所示。
二、按再審制度，係為發現確實之事實真相，以實現公平正義，
    而於案件判決確定之後，另設救濟之特別管道，重在糾正原
    確定判決所認定之事實錯誤，但因不能排除某些人可能出於
    惡意或其他目的，利用此方式延宕、纏訟，有害判決之安定
    性，故立有嚴格之條件限制。刑事訴訟法第420 條第1 項第
    6 款原規定：「因發現確實之新證據，足認受有罪判決之人
    應受無罪、免訴、免刑或輕於原判決所認罪名之判決者」，
    作為得聲請再審原因之一項類型，司法實務上認為該證據，
    必須兼具新穎性（又稱新規性或嶄新性）及明確性（又稱確
    實性）二種要件，始克相當。晚近修正將上揭第一句文字，
    改為「因發現新事實、新證據，單獨或與先前之證據綜合判
    斷」，並增定第3 項為：「第1 項第6 款之新事實或新證據
    ，指判決確定前已存在或成立而未及調查斟酌，及判決確定
    後始存在或成立之事實、證據。」放寬其條件限制，承認「
    罪證有疑、利歸被告」原則，並非祇存在法院一般審判之中
    ，而於判罪確定後之聲請再審，仍有適用，不再刻意要求受
    判決人（被告）與事證間關係之新穎性，而應著重於事證和
    法院間之關係，亦即祇要事證具有明確性，不管其出現係在
    判決確定之前或之後，亦無論係單獨（例如不在場證明、頂
    替證據、新鑑定報告或方法），或結合先前已經存在卷內之
    各項證據資料（我國現制採卷證併送主義，不同於日本，不
    生證據開示問題，理論上無檢察官故意隱匿有利被告證據之
    疑慮），予以綜合判斷，若因此能產生合理之懷疑，而有足
    以推翻原確定判決所認事實之蓋然性，即已該當。申言之，
    各項新、舊證據綜合判斷結果，不以獲致原確定判決所認定
    之犯罪事實，應是不存在或較輕微之確實心證為必要，而僅
    以基於合理、正當之理由，懷疑原已確認之犯罪事實並不實
    在，可能影響判決之結果或本旨為已足。縱然如此，不必至
    鐵定翻案、毫無疑問之程度；但反面言之，倘無法產生合理
    懷疑，不足以動搖原確定判決所認定之事實者，仍非法之所
    許。至於事證是否符合明確性之法定要件，其認定當受客觀
    存在之經驗法則、論理法則所支配。又同法第421 條關於不
    得上訴於第三審法院之案件，就足以影響判決之重要證據漏
    未審酌，得聲請再審之規定，雖然未同時配合修正，且其中
    「重要證據」之法文和上揭新事證之規範文字不同，但涵義
    其實無異，應為相同之解釋；從而，聲請人依憑其片面、主
    觀所主張之證據，無論新、舊、單獨或結合其他卷存證據觀
    察，綜合判斷之評價結果，如客觀上尚難認為足以動搖第二
    審確定判決所認定之事實者，同無准許再審之餘地（最高法
    院104 年度台抗字第125 號裁判要旨參照）。
三、經查：
  ㈠聲請人梁善文、陳德旺經本院109 年度上訴字第530 號判決
    認2 人與原審共同被告邱基亮、梁振昌共同犯修正前廢棄物
    清理法第46條第4 款之非法處理廢棄物罪之集合犯，且聲請
    人梁善文、陳德旺利用不知情之證人陳文堂及不明人數，姓
    名年籍均不詳且不知情之成年司機，將廢棄物載運至系爭土
    地進行回填，為間接正犯，係以：㈠聲請人梁善文、陳德旺
    自承自民國103 年4 月某日某時起至同年9 月某日某時止，
    仲介被告陳德旺以每車次1500元之代價，出售聲請人陳德旺
    開挖地下室所生之物予同案被告邱基亮回填前述坑洞，聲請
    人梁善文每車次獲得100 元之佣金，聲請人陳德旺即以其所
    承包城揚建設股份有限公司九如建案地下室工程開挖所生之
    物，委由不知情之司機先載運至聲請人梁善文經營之豊圳土
    石方資源堆置處理場取得剩餘土石方轉運出土證明書，再載
    運至系爭土地，前後共計載運400 車次等事實，並經證人即
    同案被告邱基亮、梁振昌，證人陳文堂於原審審理中證陳明
    確，且有現場蒐證照片、剩餘土石方轉運出土證明書、梁善
    文名片、內政部營建署106 年8 月8 日營署密綜字第106004
    9445號函附卷可參。㈡又行政院環境保護署督察總隊南區環
    境督察大隊會同內政部警政署保安警察第七總隊第三大隊等
    相關人員，於104 年3 月26日10時20分許，前往系爭土地會
    勘並採集土壤送驗，確認系爭土地上回填之物有廢布、廢塑
    膠、廢木材、廢磚塊、廢塑膠管等營建工程所產生之建築廢
    料混合物，及污泥、爐渣、集塵灰等廢棄物，業據證人林俊
    宏於原審審理中證述於卷，復有行政院環保署環境督察總隊
    南區環境督察大隊104 年3 月26日督察紀錄、行政院環境保
    護署105 年12月7 日環署督字第1050100394號函、內政部警
    政署保七總隊第三大隊第三中隊刑事案件調查報告書在卷可
    稽。㈢證人即同案被告梁振昌、邱基亮於警詢中均已明確證
    述系爭土地上廢棄物來源僅有聲請人梁善文，無他人，證述
    情節一致，是系爭土地上回填之廢布、廢塑膠、廢木材、廢
    磚塊、廢塑膠管、污泥、爐渣、集塵灰等廢棄物均係來自聲
    請人梁善文、陳德旺一節，應可認定。㈣關於聲請人陳德旺
    載運系爭土石至系爭土地之過程，業據聲請人陳德旺於原審
    審理中供述：我在工地挖完後之土石直接至被告梁善文之土
    資場，因我土方證明報在聲請人梁善文處，要去聲請人梁善
    文處開證明，讓聲請人梁善文檢查是否符合標準，再轉載至
    系爭土地，運送至系爭土地之過程，不需分類加工，因為我
    的土都是清潔的等語，聲請人梁善文對聲請人陳德旺上開供
    述亦表示無意見，此外復有證人陳文堂、證人即行政院環保
    署環境督察總隊南區環境督察大隊督察人員林俊宏於原審審
    理時證述明確，聲請人陳德旺於警詢復承認本件工地廢土石
    等物之清運，已自業主城揚建設公司收取400 多萬元之清運
    費，故其所辯：所載運是乾淨土云云，即非可採。復敘明㈠
    辯護人為聲請人梁善文所辯：⑴依內政部營建署106 年8 月
    8 日營署密綜字第1060049445號函，可知被告梁善文所仲介
    之土石均係來自被告陳德旺承攬城揚建設股份有限公司九如
    建案地下室工程開挖之土石，係乾淨合法土石，無廢棄物，
    且系爭土地回復原狀之土石亦向被告陳德旺購買，足見被告
    陳德旺之土石均係無含廢棄物之土石。⑵證人即同案被告邱
    基亮證述地下工程初期會有營建廢棄物之語，係其臆測之詞
    ，且城揚建設股份有限公司九如建案地下室工程係自3 月開
    始施作，本案起訴時點係始於103 年4 月，故工程施作初期
    之土石並非清運至系爭土地。⑶本案係同案被告邱基亮向聲
    請人陳德旺購買土石，而非聲請人陳德旺付費委託同案被告
    邱基亮處理廢棄物，故聲請人梁善文自不構成廢棄物清理法
    第46條第4 款之非法處理廢棄物罪。⑷證人即同案被告梁振
    昌證述聲請人梁善文仲介載運至系爭土地之物係回填於前述
    坑洞內，證人林俊宏於原審審理中證述僅測量、採證地上堆
    置部分而非回填部分，故回填於前述坑洞內之物是否係廢棄
    物，容有疑問。⑸本案起訴時點係103 年4 月至9 月，此時
    點後亦可能有其他清運業者前往回填，則行政院環境保護署
    督察人員於104 年3 月26日至系爭土地察看採樣之廢棄物是
    否為聲請人梁善文仲介載運至系爭土地之物，容非無疑云云
    ，及㈡辯護人為聲請人陳德旺所辯：陳德旺所載運者是開挖
    地下室之乾淨土，不含廢棄物云云，均不可採，且應與聲請
    人梁善文間，對於本件廢棄物未經合法處理一事係知悉且為
    共同謀議，自應當論以共同行為之理由。㈢證人高政揚及、
    聲請人陳德旺所稱若有塑膠管或是一些零零碎碎的雜物，我
    們會叫工人收集起來，放進垃圾袋，所回填是乾淨土云云，
    為不可採之理由。經核其證據之取捨及證明力之判斷，於法
    均無不合，從形式上觀察，原確定判決認事用法並無違誤之
    情。
  ㈡聲請意旨以證人梁振昌、邱基亮於警詢、偵查、審判有利於
    聲請人之供述，均有未及調查斟酌，而有刑事訴訟法第420
    條第1 項第6 款、第3 項新事實、新證據之情形：
  1.證人梁振昌部分：
  ⑴梁振昌於104 年7 月9 日警詢（詳如附件聲請再審狀第1 至
    2 頁㈠至㈢所載），足以證明廢棄物非聲請人梁善文、陳德
    旺所傾倒。
  ⑵梁振昌於原審106 年6 月20日審理時及梁振昌辯護人於原審
    108 年9 月10日審理所述（詳如附件聲請再審狀第2 至3 頁
    ㈣至㈤所載），足以證明廢棄物李姓人士所傾倒，而非聲請
    人梁善文、陳德旺所傾倒，且邱基亮並未在場目睹其情。
  ⑶然證人梁振昌於原審108 年12月18日審理時卻推翻其於㈠至
    ㈤所示內容（詳如附件聲請再審狀第3 頁㈥所載）
  ⑷證人梁振昌於原審108 年12月18日審理時，卻又證稱與同日
    所證如㈥所示之內容不符，而與㈣相符之內容（詳如附件聲
    請再審狀第3 頁㈦所載），同一日作證卻為矛盾之證述，顯
    見㈥所述為虛妄不實，而不可採。
  ⑸證人梁振昌於原審108 年12月18日審理時所為附件㈧所示之
    陳述（詳如附件聲請再審狀第3 至4 頁所載）足以證明梁振
    昌說謊，故出爾反爾，任意翻供，莫衷一是。然其於同日又
    為如附件㈨所示內容（詳如附件聲請再審狀第4 頁所載），
    又見其良心發現，回歸事實而供稱廢棄物是小李所傾倒，而
    非聲請人梁善文、陳德旺所傾倒，自堪採信。然證人梁振昌
    於同日再為如附件㈩所示內容（詳如附件聲請再審狀第4 頁
    所載），顯見證梁振昌心虛閃爍其詞，不知所云。
  2.證人邱基亮部分：
    原確定判決對於證人邱基亮於警、偵、審判歷次如附件第4
    至6 頁㈠至有利於聲請人梁善文、陳德旺之供述，均有未
    及調查斟酌之情形。
  3.依上開㈠至各點所載，不論梁振昌或邱基亮在警詢、偵查
    、審判之各次供詞，在在均證明邱基亮係將系爭土地出租予
    梁振昌，且有收取押租金50萬元及月租金30萬元，邱基亮或
    稱每年到現場2-3 趟，或稱每月1 次，故傾倒廢棄物之事，
    均不知情，案發後始經由梁振昌告知，依此而論，邱基亮自
    無從知悉梁善文、陳德旺傾倒廢棄物之事，然何以在108 年
    12月18日具結供證，突翻異先前歷次所述而改稱，出事的是
    那1 、20台（按係指依梁振昌所稱廢棄物係李姓人士所傾倒
    者），更令人置疑者，厥為梁振昌就李姓人士傾倒廢棄物之
    事，忽稱有、又忽稱無；至於邱基亮則亦忽稱係梁善文、又
    忽稱係李姓人士所為，如此裝瘋賣傻、故弄玄虛，據以反覆
    唬弄法院而誣陷聲請人入罪，甚屬可惡。爰聲請本件再審，
    停止刑罰之執行。
  ㈢經查，聲請人梁善文、陳德旺上開聲請意旨所載有關證人梁
    振昌、邱基亮於警詢、偵查及審理所證內容之證明力，業經
    原確定判決於第6 頁至10頁，詳予論述，原確定判決並就兩
    人所證歷次陳述不同之內容，於第8 至10頁記載其認定之理
    由：「3.證人即同案被告梁振昌、邱基亮於警詢中均已明確
    證述系爭土地上廢棄物來源僅有被告梁善文，無他人，證述
    情節一致，應值採信。至證人即同案被告梁振昌於原審審理
    中雖陳述系爭土地上廢棄物來源除被告梁善文、陳德旺外，
    尚有『小李』，惟其復稱先前所稱『小李』係謊言，系爭土
    地上所有土石及廢棄物均係來自被告梁善文、陳德旺，是其
    所述『小李』之人，是否屬實，要非無疑。審酌證人即同案
    被告梁振昌於原審審理中固證述『小李』亦會載運廢棄物傾
    倒於系爭土地，惟其忽而證述『小李』係前來出售廢棄物，
    忽而證述『小李』傾倒廢棄物後會給付其款項，另就『小李
    』給付之款項金額於準備程序中係稱1 車1000元，於審理中
    改稱1 車1500元，前後矛盾，再酌以其證述與被告梁善文係
    同鄉而相識，且被告梁善文仲介載來系爭土地之物，其均需
    收單，足見其知悉接收回填物時須釐清物品之屬性種類、來
    源、數量，以明日後責任歸屬，惟其就『小李』部分，竟就
    真實姓名年籍資料一概不知，未向『小李』收取相關證明，
    亦不知『小李』載來之物之屬性種類、來源、數量，而其稱
    『小李』會先以電話與其聯絡後再行進入系爭土地，惟又稱
    不知『小李』電話號碼，所述顯悖於常情，是其嗣後所證『
    小李』之人，應係其為迴護被告梁善文而杜撰之言，不足採
    信。而證人即同案被告邱基亮於原審審理中則證述系爭土地
    回填物主要來源係被告梁善文、陳德旺，其另有向他人購買
    ，惟數量不多，又其砂石場亦會有土石回填，與其及同案被
    告梁振昌前於警詢中所述系爭土地回填之廢棄物來源僅有被
    告梁善文之情不符，審酌其於原審審理中雖證述系爭土地回
    填之廢棄物來源除被告梁善文、陳德旺外，尚有其他來源，
    惟其亦稱回填之廢棄物主要來源係被告梁善文、陳德旺，他
    人載來之廢棄物數量非多，已明確指證被告梁善文、陳德旺
    始為廢棄物主要來源，足見其於原審審理中證述廢棄物尚有
    其他來源之情，容係為迴護被告梁善文而為避重就輕之詞，
    至其所述同案被告梁振昌私下接洽回填之人『小李』，則係
    轉述同案被告梁振昌之言，惟同案被告梁振昌此部分所述已
    不足採，業如前述，堪認系爭土地回填物來源僅有被告梁善
    文、陳德旺無訛。基上，證人即同案被告梁振昌、邱基亮均
    證述於系爭土地不再作篩選分類；證人即同案被告梁振昌、
    邱基亮於警詢時均證述系爭土地上廢棄物來源僅有被告梁善
    文，證人即同案被告梁振昌證述被告梁善文仲介載來之物除
    土石外，尚有廢磚塊，證人即同案被告邱基亮亦證述其於被
    告梁善文仲介被告陳德旺載運物品前來時有檢視物品內容尚
    含有廢布、廢木材、廢塑膠管、廢磚塊等物，足見被告梁善
    文仲介載來之物並非單純之營建剩餘土石方，而係含有廢磚
    塊、廢布、廢木材、廢塑膠管之混合物等情，亦堪予認定。
    從而，系爭土地上回填之廢布、廢塑膠、廢木材、廢磚塊、
    廢塑膠管、污泥、爐渣、集塵灰等廢棄物均係來自被告梁善
    文、陳德旺一節，應可認定。」足徵聲請人意旨之主張，業
    經原確定判決調查審認，而不足以影響聲請人有罪之認定。
    聲請人無非係就原確定判決關於證據之取捨及證明為判斷職
    權之行使，任憑己見指摘，再次予以爭執。
  ㈣綜上所述，聲請再審意旨所指上開事證，無論係單獨或結合
    先前已經存在卷內之各項證據資料，予以綜合判斷，均未能
    因此產生合理之懷疑，而有足以推翻原確定判決所認事實之
    蓋然性，難認符合修正後刑事訴訟法第420 條第1 項第6 款
    、第3 項規定之確定性、顯著性或明確性要件。從而，本件
    再審之聲請為無理由，應予駁回。聲請人梁善文、陳德旺聲
    請停止刑罰之執行，亦因本件再審之聲請無理由，而失所附
    麗，併予駁回。
據上論結，依刑事訴訟法第434 條第1 項，裁定如主文。
中    華    民    國   110    年    11    月    1     日
                  刑事第九庭    審判長法  官  莊崑山
                                      法  官  陳明富
                                      法  官  李炫德
以上正本證明與原本無異。
如不服本裁定應於送達後10日內向本院提出抗告狀。
中    華    民    國   110    年    11    月    1     日
                                      書記官  沈怡瑩